臺灣高雄地方法院刑事判決                          九十年度訴字第一八一三號
    公  訴  人  臺灣高雄地方法院檢察署檢察官
    被      告  乙○○
    被      告  丙○○
右列被告等因偽造文書等案件，經檢察官提起公訴（八十九年度偵緝字第一七七六號
、第一七八五號），本院判決如左：
    主  文
乙○○、丙○○共同行使偽造私文書，足以生損害於他人，各處有期徒刑肆月，如易
科罰金，均以參佰元折算壹日。
    事  實
一、乙○○與丙○○為夫妻關係，乙○○自民國八十五年九月十五日起，在其位於高
    雄市○○區○○路一五一巷六十六弄十九號住處，自任互助會會首，招募民間互
    助會，並由丙○○負責招募其軍中同袍參與互助會，共計招集包括丁○○、葉美
    華、戊○○、己○○、陳怡明等互助會會員，會首連會員共計三十一會，約定每
    月每會新台幣（下同）五千元，採外標方式標會，即未得標之活會會員每月應繳
    前揭固定金額，得標之死會會員則繳交外加得標利息後之餘額，欲標會者須以標
    單填寫姓名及金額。詎乙○○與丙○○竟共同基於意圖為自己不法所有及偽造文
    書之犯意聯絡，利用所招募民間會員與軍中會員互不相熟識之機會，明知丙○○
    軍中同事宋自勵並未參加該互助會，竟於互助會單上記載宋自勵為編號第三十一
    號之會員，再將該互助會單影印分發予各會員，使各會員誤信宋自勵確有參與該
    互助會，並於八十六年三月十五日第七會開標時，明知宋自勵並未參與競標，竟
    在空白紙上偽造宋自勵之署押，填寫四千之金額，表示宋自勵願出標息四千元標
    取會款之意思於標單上，持以行使參加競標並標得會款，足以生損害於宋自勵及
    其他活會會員，致不知情之丁○○、葉美華、戊○○及己○○等未得標之活會會
    員陷於錯誤，仍交付活會會款予乙○○收受，共詐得十二萬元（活會會員二十四
    會）。嗣於八十七年二月間第十七會開標後，因乙○○與丙○○突然宣佈止會，
    丁○○發現宋自勵並未參加該互助會，始知受騙。
二、案經丁○○訴由臺灣高雄地方法院檢察署檢察官偵查起訴。
    理  由
一、訊據被告乙○○、丙○○固均坦承有於右揭時間招募上開互助會之事實，惟均堅
    決否認有何偽造文書及詐欺取財之犯行，辯稱：當初找宋自勵跟會，宋自勵並沒
    有說不跟，所以才製作會單，到了收頭會的錢時，宋自勵說不跟了，才換成許煥
    承，互助會單均有更改，有全部將更改過的互助會單發給會員，八十六年三月十
    五日的會是編號七曉環得標的，寫四千元，並沒有跟會員說是宋自勵得標，也沒
    有冒標，已經與會員調解了等語。然查，右揭事實，業據告訴人丁○○於偵查中
    及本院審理時指訴綦詳，而證人葉美華於偵查中及本院審理時到庭證稱：八十六
    年三月十五日有去開標，有看到標單，但沒有看到標單上的名字是誰，打開後就
    說宋自勵得標，標四千元，乙○○說是宋自勵打電話來標的等語（見偵查卷第六
    十六頁背面、本院九十年九月二十五日審判筆錄）；另證人戊○○於偵查中及本
    院審理時證述：伊拿到的互助會單有宋自勵的名字，看到會單才知道宋自勵有跟
    會，沒有看過載明許煥承的會單，伊有問過被告乙○○，被告乙○○有跟伊說宋
    自勵以四千元標走了等語（見偵查卷第六十六頁背面、本院九十一年一月十五日
    審判筆錄）；證人己○○於本院審理時亦到庭證稱：伊拿到的互助會單編號三十
    一的會員是宋自勵，之後被告乙○○並沒有提過宋自勵更換成許煥承的事，被告
    乙○○跟伊說宋自勵以四千元得標等語（見本院九十年十月三十日審判筆錄），
    並有載有宋自勵名字之互助會單二份在卷可憑，顯見被告等確有以偽造宋自勵員
    標單之方式標取會款及詐騙活會會員已標得會款之事實，灼然甚明。雖證人宋自
    勵於本院審理時到庭證稱：當時被告丙○○有找伊跟會，後來會單打好後，要付
    頭款時伊跟被告丙○○說沒有辦法跟會等語；而證人許煥承於本院審理時到庭證
    述：伊有跟被告丙○○的互助會，因為被告丙○○跟伊說宋自勵沒有辦法跟，問
    伊要不要，伊就說要跟，於八十六年一月間以六千元標得，標到會後有開十五萬
    的本票擔保死會等語（均見本院九十年十月三十日審判筆錄），然證人宋自勵於
    偵查中證稱：伊事後曾聽部隊監察官說被告丙○○冒用伊的名義跟會，被告丙○○曾徵詢伊的意見，但伊沒有答覆等語（見偵查卷第五十二頁背面）；證人許煥
    承於偵查中證述：伊忘記宋自勵有無參加被告乙○○的互助會等語（見偵查卷第
    六十七頁），是其等於本院審理時及偵查中所述均不相一致，再參以證人許煥承
    若確係於八十六年一月間以六千元標得，依本件互助會係採外標方式標會，即得
    標之死會會員應繳交外加得標利息後之餘額，證人許煥承於第五會以六千元得標
    ，則其往後所應繳死會之會錢應為二十八萬六千元（11000x26=286000），亦非
    係證人許煥承交予被告等本票所載十五萬之金額，是證人宋自勵、許煥承上開所
    述顯均係事後迴護被告之詞，不足採信。另證人甲○○於本院審理時到庭證稱：
    伊於前幾會的三月間有以曉環的名義標會，以四千元標得，伊自己的會沒有標是
    活會等語（見本院九十年十月三十日審判筆錄），然證人甲○○所述其尚未標走
    互助會乙節，與證人陳怡明或葉美華所提出之互助會單所載，證人甲○○已於八
    十六年十一月間業已以三千五百元標得互助會等情不相符合，有該互助會單二份
    在卷可參，則證人甲○○是否能確知該曉環的互助會係於八十六年三月間標得，
    誠屬可疑，是證人甲○○前開證詞自不得作為有利被告之證據。綜上所述，被告
    等前開所辯，均顯係飾卸之詞，不足採信。本件事證明確，被告等犯行均堪認定
    。
二、按民間互助會之標單，通常僅填寫一定之金額及姓名，如單從該記載內容上之形
    式觀之，殊無法瞭解其為何種用意之證明，而必須依據習慣或特約，始足以表示
    該一定之金額即為標取會款之利息，該姓名即為標取會款之會員，故偽造該標單
    應認為係偽造同法第二百二十條第一項以文書論之私文書（最高法院七十四年度
    台上字第五六一二號判決意旨參照）。又民法修正前之民間互助會，除有特別約
    定外，僅係會首與會員訂立之契約，會員與會員間並無法律關係存在，已得標會
    員，依據其與會首間之契約，無論由何人得標，均有按期繳交會款之義務，故會
    首假藉他人名義標取會款，其所詐取者，應僅限於尚未得標會員繳納之會款。是
    核被告乙○○與丙○○冒用宋自勵之名義，偽造標單行使得標，詐取會款，足以
    生損害於冒標時仍為活會之會員之所為，係犯刑法第二百十六條、第二百二十條
    第一項、第二百十條之行使偽造準私文書罪及第三百三十九條第一項之詐欺取財
    罪。被告乙○○與丙○○間就前開犯行，有犯意之聯絡及行為之分擔，均為共同
    正犯。又被告等偽造署押之行為，為偽造準私文書之部分行為，不另論罪；偽造
    準私文書復持以行使，偽造準私文書之低度行為應為行使偽造準私文書之高度行
    為所吸收，亦不另論罪。而其一個詐取行為，使多數活會會員同時受害，為想像
    競合犯。另其所犯上開行使偽造私文書及詐欺罪間，有方法目的之牽連關係，應
    從較重之行使偽造私文書罪處斷。爰審酌被告等均未有犯罪前科紀錄，有臺灣高
    雄地方法院檢察署刑案資料查註紀錄表及臺灣高等法院被告全國前案紀錄表各二
    份在卷可參，其等素行均尚稱良好，惟為圖自己不法之所有，率爾以冒標會款詐
    騙之手段，騙取活會會員之會款，惡性非輕，且犯後猶飾詞狡卸，雖已與告訴人
    及部分會員達成和解，惟迄今尚未全部償還款項等一切情狀，分別量處如主文所
    示之刑，以資懲儆。又刑法第四十一條業已於九十年一月十日修正公布，並於同
    年月十二日生效，其第一項前段規定為「犯最重本刑為五年以下有期徒刑以下之
    刑之罪，而受六個月以下有期徒刑或拘役之宣告，因身體、教育、職業、家庭之
    關係或其他正當事由，執行顯有困難者，得以一元以上三元以下折算一日，易科
    罰金。」，本件被告等犯罪時間雖在上開條文修正生效前，然依刑法第二條第一
    項前段規定，行為後法律有變更者，應適用裁判時之法律，故依刑法第二條第一
    項前段之規定，就被告等所宣告之刑均併以諭知易科罰金之折算標準。至被告等
    所冒標所用之標單，衡之一般民間互助會習慣，已於開標後丟棄滅失，為免事後
    執行困難，故該標單上之上開偽造署押即無庸另行宣告沒收，附此敘明。
據上論斷，應依刑事訴訟法第二百九十九條第一項前段，刑法第二條第一項前段、第
二十八條、第二百十六條、第二百十條、第三百三十九條第一項、第五十五條、第四
十一條第一項，罰金罰鍰提高標準條例第一條前段、第二條，判決如主文。
中      華      民      國    九十一    年      五      月    二十八    日
                                    臺灣高雄地方法院刑事第一庭
                                         法  官    陳玉聰
右正本證明與原本無異。
如不服本判決，應於判決送達後十日內，向本院提出上訴狀。
                                         書記官    鄭淑臻
中    華    民    國      九十一      年      五      月      二十八    日
附錄本判決論罪科刑法條全文：
刑法第二百十條
偽造、變造私文書，足以生損害於公眾或他人者，處五年以下有期徒刑。
刑法第二百十六條
行使第二百十條至第二百十五條之文書者，依偽造、變造文書或登載不實事項或使登
載不實事項之規定處斷。
刑法第三百三十九條第一項
意圖為自己或第三人不法之所有，以詐術使人將本人或第三人之物交付者，處五年以
下有期徒刑、拘役或科或併科一千元以下罰金。
